【裁判字號】    89,判,2416
【裁判日期】    890627
【裁判案由】    贈與稅
【裁判全文】
行  政  法  院  判  決                          八十九年度判字第二四一六號
    原      告  甲○○    住台.
    被      告 財政部臺灣省中區國稅局
右當事人間因贈與稅事件，原告不服行政院中華民國八十八年五月二十日八八訴字第
一九七四○號再訴願決定，提起行政訴訟。本院判決如左︰
    主  文
原告之訴駁回。
    事  實
緣原告於民國（下同）七月十二日以自有資金新台幣（下同）二、○○○、○○○元
，為其子周克達購置坐落台中縣潭子鄉○○村○○街四十四巷八號三樓房屋一戶，未
依被告通知於申報期限內辦理贈與稅申報，被告遂按原告之出資額核定其當年度贈與
總額二百萬元並按所漏稅額裁處一倍之罰鍰九二、五○○元，原告不服，爰依法就贈
與總額及罰鍰等項目申請復查結果，未獲變更，循序提起訴願結果，罰鍰部分經訴願
決定將原處分撤銷，由被告另為適當之處分，原告猶未甘服，就本稅部分提起再訴願
，遞遭駁回，遂提起本件。茲摘兩造訴辯意旨於次：
原告起訴意旨及補充理由略謂：原告於八十三年七月十一日借給兒子周克達二百萬元
，供其繳付購屋部分欠款之事，當時並書有借據為憑，完全符合民法第一五三條第一
項規定，已成立債之契約關係。至於嗣後八十四年三月及八十五年二月間依「遺產及
贈與稅法」有關規定先後兩次各贈與兒子周克達一百萬元，乃由前借款中分兩次扣還
抵付贈與款之事，係依民法第三三四條及三三五條債務互相抵銷之規定為合法之行為
。原告先依法借貸，然後將借款扣還抵付贈與款，是「借」與「贈」先後不相關連的
兩件事，不但完全合法，亦屬合情合理。本案被告依據原告坦誠之函復，將原告前借
、後贈時空不同的兩件事混為一談，並就其徵稅之有利立場予憑空臆測推論，誤認原
告當初之借貸關係，即是贈與行為，核課贈與稅。按民法第一五三條規定：當事人互
相表示意思一致者，借貸契約即為成立。被告如非憑空臆測推論，何能將借貸事實曲
解為贈與行為﹖再按刑事訴訟法第一五四條規定：「犯罪事實應依證據認定之，無證
據不得推定其犯罪事實」。又財政部四十八年台財發字第○八四一六號令規定：「違
章漏稅案件之審理，應從證據認定事實存在為必要條件，不得以猜度臆測或不能肯定
之證據為唯一依據」。準此再訴願書決定實已嚴重違反證據法則，該決定駁回原告再
訴願明顯違法不當。按遺產及贈與稅法第五條第三款規定：以自己之資金，無償為他
人購置財產者，其資金以贈與論，依法課徵贈與稅明文規定，應以「無償」為要件。
原告前借給兒子周克達二百萬元，當時不但立有借據為憑，且自八十三年十月起已陸
續償還原告借款，由前每月償還一萬至一萬五千元左右，迄目前已增至二三、○○○
元。有關此一還款情形，原告前於八十七年五月二十六日陳財政部訴願書中已有說明
，並有中國國際商業銀行潭子分行周克達二一三九六－○號活期儲蓄存款帳戶存摺影
本可稽。由該存摺之支出還款紀錄，即可證明當時確屬借貸絕非無償贈與。被告機關
所指無償為他人購置財產之說，與事實完全不符。其指稱原告未能提出相關證據證明
原告之子已陸續償還借款乙節，因被告機關未曾通知原告補送，其未給原告表示意見
之機會，依新修正之訴願法第六十七條第三項之規定，即不得採為對原告不利之訴願
決定之基礎。另查泉嘉建設股份有限公司（下稱泉嘉公司）負責人陳宏嘉前所書立之
說明書，係原告主動提交被告及訴願機關，衡諸常情，該說明書如有贈與之意，原告
絕不可能提供。事實上該說明書僅說明支票款係交付購買該公司房屋之款，並未未說
係贈與款，被告機關曲解該一說明書認為係贈與款，而據此認定同贈與，實不合邏
輯，顯與事實有違。原告之子克達當時因工作之故，不便返回台中交付購屋款，乃委
由原告以其借款代繳建設公司，於情、理、法並無不合。再按前副總統連戰前借給伍
澤元之款係由銀行直接匯入對方銀行帳戶內，因伍澤元立有借據可查，而檢察官據此
予以不起訴處分，監察院亦予調查結案。反觀原告借給兒子區區二百萬元之款，與連
副總統借給伍澤元之鉅款案情類同，原告經提供兒子克達當時借款之借據供核，被告
機關應比照採認而未採認，兩者相較，顯見被告機關對原告訴願駁回之決定，認事用
法實有違誤。再查原告之子於八十三年七月所購之房屋（公寓大廈），按台中縣稅捐
稽徵處所發八十三年度房屋稅繳款書登載課稅現值為三八九、九○○元；土地面積一
九．六七平方公尺（含公設），地價為五八、二二三元，房屋和土地兩項總價值為四
四八、一二三元，依「遺產及贈與稅法」第十條第三項規定，此為贈與稅價值之核算
標準。又八十三年贈與稅之免稅額為四十五萬元，而原告之子所購之房屋與土地總價
值尚在免贈與稅額範圍之內。設若原告當時（八十三年七月）先以自己名義購買此屋
，然後再申請贈與原告之子，亦未達四十五萬元以上課徵贈與稅之標準。權衡損益，
原告當時決不可能捨此合法免稅之途徑，而將現金贈與兒子，干受課徵贈與稅之失。
況且原告於第一次收受被告機關八十六年四月十一日來函詢問支票用途時，原告即於
同月二十二日以書函答覆被告機關，坦誠說明八十三年七月係屬父子借貸行為，嗣至
八十四年及八十五年已分年轉為贈與，被告機關據原告坦承函覆後，遂認定借貸款
同贈與，並來函規定限期申報贈與稅，原告遵函於八十六年七月二十五日補申報八十
四年、八十五年贈與稅之時，又於書函中再次重複說明借貸與贈與之經過情形，被告
故意忽原告第一次書函說明事實，曲意虛構答辯，實有誤導之嫌。綜上所述，被告
僅憑臆測及不合邏輯之推論，認定原告當時之借貸行為即同贈與，核課贈與稅，既
不合事實又悖於法、理難令原告甘服，請將原處分核課原告贈與稅之部分及該部分之
訴願、再訴願決定撤銷等情。
被告答辯意旨略謂：原告主張系爭資金係借予其子，並於嗣後轉為八十四、八十五年
間依遺產及贈與稅法規定，各年贈與其子一萬元，由該贈與額中分次扣抵償還借款云
云。惟經復查結果，以本件原告於八十三年七月十一日自中央信託局台中分局開立台
灣銀行台中分行支票二張，金額各一百萬元，於八十三年七月十二日存入泉嘉公司負
責人陳宏嘉台中市第一信用合作社帳戶為其子周克達購置不動產，均有銀行資金證明
及泉嘉公司所開立說明書附卷可稽，被告乃依行為時遺產及贈與稅法之規定依原告之
出資額核定贈與總額二百萬元。至原告主張系爭資金原係借予其子，並於嗣後轉為八
十四、八十五年間依遺產及贈與稅法規定各年贈與其子一百萬元，由該贈與額中分次
扣抵償還借款乙節，查系爭款項係直接由原告交付予建設公司供作購屋款，原告除未
能提示系爭款項實際借予其子之相關確實證明文件外，且於被告查獲系爭行為，而於
八十六年七月十六日以中區國稅二字第八六○○四○四六九號函請原告申報贈與稅後
，始主張該筆款項已分二年贈與其子，並於同年七月二十五日，向被告機關台中縣分
局分別申報八十四及八十五年各贈與其子一百萬元，其事後粉飾事實，規避贈與稅之
意圖甚明，其主張自不足採。且贈與稅係以贈與行為完成時之年度為贈與年度，本案
之贈與年度為八十三年，自不能任意主張變更為往後幾年度之贈與，是原告主張其將
系爭資金轉為八十四及八十五年度各贈與一百萬元，核與本件贈與行為之成立無，
本件原處分並無不合。至原告提示受贈人自受贈後歷年之存摺，主張資金返還乙節，
經查均為現金提領且未一併提供該資金去向供核，自難認其主張為真實，且原告一方
面主張系爭資金屬於借貸而提示受贈人返還之證據，另一方面又主張已轉換為八十四
及八十五年度贈與各一、○○○、○○○元，前後矛盾，尤不足採，又本件依行為時
法其贈與標的為現金，原告一再以本件贈與標的之公告現值及評定價格僅四四八、一
二三元，應為免稅，並執以為無贈與之事實，亦有誤解。原處分及所為復查、訴願、
再訴願決定並無違誤，請判決駁回原告之訴等語。
    理  由
按以自己之資金，無償為他人購置財產者，其資金以贈與論，依法課徵贈與稅，為行
為時遺產及贈與稅法第五條第三款所明定。另按贈與稅依同法第十九條規定，應以贈
與人每年贈與總額減除扣除額、免稅額後計算之，故依法係以贈與行為完成之年度為
贈與年度，不得預支未來年度之免稅額。本件原告於八十三年七月十一日以自有資金
二百萬元，為其子周克達購置坐落台中縣潭子鄉○○村○○街四十四巷八號三樓之房
屋一戶，未依被告通知於申報期限內辦理贈與稅申報，被告遂按原告之出資額核定其
當年度之贈與總額二百萬元，應課徵贈與稅（罰鍰處分部分業經撤銷確定），原告不
服，提起一再訴願均遭駁回，乃提起本件訴訟主張如事實欄所述。原告主張系爭資金
八十三年七月間係借予其子，嗣八十四年、八十五年間各贈與其子一百萬元，由該贈
與額中分次扣抵借款。經查，原告係於八十三年七月十一日申請中央信託局台中支局
簽發付款人為台灣銀行台中分行之面額各一百萬元支票二紙，支付其子周克達向泉嘉
公司購置房屋之款項，有相關銀行資金證明及泉嘉公司出具之說明書在可按，該款
非但係由原告直接交付泉嘉公司，且原告八十四年、八十五年並未申報贈與行為，迄
八十六年間原告查獲後，始主張系爭款項已於八十四、八十五年度分年贈與其子。原
告主張借貸關係存在，雖據提出借據乙紙為證，惟其所謂「借貸雙方」係父子至親，
復為利害關係人，所證非可輕信，仍應調查其餘客觀之事實資為判斷。次查，上開台
銀支票嗣於八十三年七月十二日存入泉嘉公司負責人陳宏嘉之帳戶，由台中市第一信
用合作社於八十三年七月十三日提出交換，而原告所提出之借據記載：「『茲』向我
父甲○○借到新台幣貳佰萬元整，．．．借款人：周克達」其書立日期係八十三年七
月十五日，依其文義記載，所謂借款日應係八十三年七月十五日，與原告支付款項日
期已有不合，縱信上開證據為真，則原告同年月十一日為其子支付購屋款時，所謂之
借貸關係亦尚未成立。況查，原告嗣又主張系爭資金其子已按月返還，並以其子銀行
存摺歷次之提領記錄為證，陳稱自八十三年十月起，其子每骨返還一萬至一萬五千元
，迄今已增至每月返還二萬三千元云云。遑論該存摺僅有現金提領記錄，而其金額多
有不符，原告迄未能提供資金去向之證據供核，本院認為尚無法證明所領現金係用以
償還原告，甚且原告前既已主張借已於八十四、八十五年分次與贈與抵銷完畢，茲又
主張目前仍每月清償二萬三千元，前後矛盾，顯係事後飾卸規避贈與稅之詞，其主張
借貸乙節無從憑信。復查，原告主張其於八十四、八十五年分次與贈與其子一百萬，
亦未提出任何證明文件供核，不足採憑。原告既未能證明與其子間借貸關係存在，核
其所為係以自己之資金，無償為他人購置財產，揆諸首揭規定，該資金應以贈與論，
被告依法課徵贈與稅經稅經核並無違誤。至原告另以所購房屋土地之公告現值、評定
價格僅四四八、一二三元，如以之贈與應免納贈與稅，原告不至捨該途徑不為，資為
證明無贈與現金之事，查本件既以現金為標的，而非房地，所述與本件無關，不予審
酌；另原告所舉前副總統連戰與伍澤元間資金之關係，據其所述檢察官、監察院之調
查，均非關行政訴訟，且案情各異，非可比附援用，附此敘明。綜上所述，本件原處
分並無不合，一再訴願決定，遞予維持，亦屬正當。原告起訴請求撤銷原處分、訴願
、再訴願決定自無理由，應予駁回。
據上論結，本件原告之訴為無理由，爰依行政訴訟法第二十六條後段，判決如主文。
中    華    民    國     八十九      年      六      月     二十七      日
                    行 政 法 院 第 二 庭
                                審 判 長 評  事      陳  石  獅
                                         評  事      彭  鳳  至
                                         評  事      黃  合  文
                                         評  事      林  茂  權
                                         評  事      王  立  杰
右  正  本  證  明  與  原  本  無  異
                                         法院書記官  蘇  金  全
中    華    民    國     八十九      年      六      月      三十       日


司法院資訊處製作；財團法人民間司法改革基金會備份。
